【裁判字號】    99,訴,1086
【裁判日期】    991105
【裁判案由】    塗銷所有權移轉登記等
【裁判全文】
臺灣板橋地方法院民事判決              99年度訴字第1086號
原      告  台新國際商業銀行股份有限公司
法定代理人  丙○○
訴訟代理人  戊○○
            丁○○
            己○○
被      告  乙○○
            甲○○
訴訟代理人  李長彥律師
上列當事人間請求塗銷所有權移轉登記等事件，經本院於民國99
年10月22日言詞辯論終結，判決如下：
    主  文
被告乙○○、甲○○就坐落台北縣板橋市○○段0000-0000 地號
土地應有部分八分之一，於民國九十六年三月二十九日以贈與為
原因所為所有權移轉登記之債權行為及物權行為均應予撤銷。
被告甲○○應將前項土地應有部分八分之一經台北縣板橋地政事
務所於民國九十六年三月二十九日以贈與為原因所為之所有權移
轉登記予以塗銷。
訴訟費用由被告負擔。
    事實及理由
一、原告主張：被告乙○○於民國93年10月26日向原告申請信貸
    ，惟乙○○自95年9 月28日後即繳款逾期不正常，目前尚欠
    原告本金新台幣（下同）893,606 元、利息96,081元、違約
    金27,113元，合計1,016,800 元未清償，已逾期達925 天，
    詎乙○○竟於96年3 月29日，將其所有坐落台北縣板橋市○
    ○段0000-0000 地號土地應有部分1/8 （下稱系爭土地），
    以贈與方式，無償移轉登記至其弟即被告甲○○名下，顯係
    蓄意損害原告債權之脫產行為。查被告乙○○於95年9 月28
    日即開始逾期還款，明顯已陷入財務困難，卻於96年3 月29
    日將系爭土地無償移轉予甲○○，致其責任財產減少，使原
    告之債權處於不能或難以獲償之狀態，即其消極財產之總額
    超過積極財產之總額，而96年3 月間，乙○○尚積欠原告之
    債務其中本金部分為963,500 元。爰依民法第244 條第1 、
    4 項規定提起本訴等語，併為聲明：(一)被告間就系爭土地於
    96年3 月29日以贈與為原因所為債權行為及所有權移轉之物
    權行為均應予撤銷。(二)被告甲○○應將系爭土地於96年3 月
    29日以贈與為原因所為所有權移轉登記予以塗銷。
二、被告乙○○則以：其將系爭土地移轉予甲○○時，其名下還
    有一筆坐落在桃園縣八德市○○段786 地號之土地，該筆土
    地係其與甲○○等共5 人所公同共有，土地價值其不清楚，
    此外沒有其它財產。其移轉系爭土地給甲○○時，還有在電
    子公司工作，當時每月薪資大約實領5 萬元。其跟原告借款
    時，沒有將其財產資料提給原告，但是原告一定會去查才會
    借款，所以原告應該早已知道其移轉系爭土地給甲○○，且
    其係因為欠甲○○錢，才將系爭土地移轉給甲○○等語茲為
    抗辯。併為答辯聲明：原告之訴駁回。
三、被告甲○○則以：乙○○於91年11月間起，即因經濟拮据，
    而陸續向被告甲○○借款度日，借款金額自5 千元至1 萬元
    不等，持續到95年11月間，借款金額累計已達數十萬元。後
    乙○○為清償積欠甲○○之借款債務，乃與甲○○商議，將
    其名下之系爭土地出售予乙○○，並以買賣價金抵銷該借款
    債務，經甲○○同意後，乃於95年12月22日開始辦理所有權
    移轉登記，因慮及如用買賣移轉尚需負擔巨額稅金，如以贈
    與方式移轉即可節稅，方以贈與方式辦理移轉登記，而於96
    年3 月29日完成移轉登記。復查系爭土地上之建築物均係甲
    ○○所有，甲○○為促使土地及地上物所有權之完整性，遂
    向系爭土地之其他共有人即訴外人江美香、江明華購買其等
    之應有部分各1/8 ，且為減少移轉登記之稅金負擔，亦以贈
    與之方式辦理移轉登記，並於97年1 月2 日辦妥所有權移轉
    登記。然依原告起訴狀所載，乙○○於93年10月26日向原告
    申請信貸，自95年9 月28日起即繳款不正常而逾期未繳。惟
    債權人對債務人逾期未為清償，經債權人向債務人催繳，而
    債務人仍未清償時，債權人即會訴諸法律途徑以強制債務人
    清償債務，以維債權人己身之權益，其方式諸如支付命令、
    本票裁定等，原告既身為國內百大企業之一之大銀行，對未
    按期給付之債權之處理方式相當熟稔，而乙○○既未按期給
    付，則原告對乙○○催繳後，即會向法院請求乙○○清償債
    務，職是，原告向國稅局及地政機關申請，即可得知乙○○
    名下所有財產資料。而乙○○於96年3 月29日已將系爭土地
    移轉至甲○○名下，則原告於96、97年間，應已知悉該事實
    ，且原告亦自承於97年2 月份已向稅捐機關調閱乙○○之財
    產資料，是縱認乙○○將系爭土地移轉至甲○○名下屬無償
    行為，惟原告遲至99年6 月始提起本件訴訟，顯已逾1 年之
    除斥期間。再者，原告應證實與乙○○間有信貸關係。又乙
    ○○將系爭土地移轉至甲○○名下時，乙○○名下尚有1 筆
    坐落桃園縣八德市之土地，依公告現值計算價值1,146,600
    元，市值更逾6 至700 萬元，雖該筆土地為5 人公同共有，
    然分割後，乙○○所能分得之價值亦有100 餘萬元，客觀上
    仍超過原告對乙○○所得主張之債權總額。且乙○○當時亦
    在電子公司上班，月薪約5 萬元，堪認乙○○並非陷於無資
    力狀態，且依原告所提供乙○○之還款資料，乙○○於96年
    8 月29日還有還款，故乙○○將系爭土地移轉予甲○○非屬
    詐害債權之行為，原告不得撤銷之等語茲為抗辯。併為答辯
    聲明：原告之訴駁回。
四、兩造不爭執之事項：
  (一)被告乙○○於96年3 月29日，將其所有，系爭坐落台北縣板
    橋市○○段0000-0000 地號土地應有部分1/8 ，以贈與為登
    記原因，辦理所有權移轉登記至其弟即被告甲○○名下，並
    有台北縣板橋地政事務所99年6 月22日北縣板地登字第0990
    010013號函，及隨函所檢附之系爭土地登記謄本、土地登記
    申請書影本、土地所有權贈與移轉契約書影本等件附卷可稽
    （見本院卷第30、31頁、第44至47頁）。
  (二)被告乙○○名下有坐落桃園縣八德市○○段786 地號土地1
    筆，該筆土地係乙○○與甲○○、訴外人江新合、江美香、
    江明華5 人所公同共有，登記日期為86年12月20日，登記原
    因為繼承，並有上開土地登記謄本1 份附卷可稽（見本院卷
    第78至79頁）。
五、兩造爭執之要點：
  (一)被告乙○○將系爭土地所有權移轉登記予被告甲○○時，原
    告對乙○○有無債權存在？
  (二)乙○○將系爭土地所有權移轉登記予甲○○，有無侵害原告
    之債權？
  (三)原告提起本件訴訟有無逾1年之除斥期間？
六、本院判斷如下：
  (一)被告乙○○將系爭土地所有權移轉登記予被告甲○○時，原
    告對乙○○有債權存在：
    原告主張：被告乙○○於93年10月26日向其銀行申請信用貸
    款，惟自95年9 月28日後即繳款逾期不正常，於96年3 月間
    ，乙○○尚積欠原告之債務其中本金部分為963,500 元，目
    前尚欠原告本金893,606 元及利息、違約金未清償等情，業
    據提出信用貸款借據暨約定書、本票、聲明書、還款明細查
    詢單、復華銀行共用查詢單等件影本為證（見本院卷第132
    至143 頁），並為被告乙○○所不爭執，堪信為真實。
  (二)乙○○將系爭土地所有權移轉登記予甲○○，已侵害原告之
    債權：
  1.按民法第244 條第1 項、第4 項前段規定：「債務人所為之
    無償行為，有害及債權者，債權人得聲請法院撤銷之。」、
    「債權人依第1 項或第2 項之規定聲請法院撤銷時，得並聲
    請命受益人或轉得人回復原狀。」。又債權人行使民法第24
    4 條第1 項規定之撤銷權，以債務人之行為有害及債權，為
    其要件。此之所謂害及債權，乃指債務人之行為，致積極的
    減少財產，或消極的增加債務，因而使債權不能獲得清償之
    情形。蓋債務人之全部財產除對於特定債權人設有擔保物權
    外，應為全體債權人之總擔保，倘債務人財產已不足清償一
    切債務，而竟將財產贈與他人，對於普通債權人，即難謂無
    詐害行為，債權人本得於債權之共同擔保減少，致害及全體
    債權人之利益時，行使撤銷權。（最高法院81年度台上字第
    207 號、98年度台上字第1647號、78年度台上字第1583 號
    裁判要旨參照）。
  2.查被告乙○○係於96年3 月29日，將其所有之系爭土地，以
    贈與為登記原因，移轉所有權登記至其弟即被告甲○○名下
    ，已如前述。雖被告抗辯：乙○○係因積欠甲○○債務，才
    將系爭土地移轉登記予甲○○用以抵償債務，而會以贈與為
    登記原因係為節稅，故非無償行為云云。然為原告所否認，
    且原告主張系爭土地係乙○○無償移轉登記予甲○○，已有
    系爭土地登記謄本、土地登記申請書影本、土地所有權贈與
    移轉契約書影本等件附卷足證（見本院卷第30、31頁、第44
    至47頁）。是被告辯稱其等間之真意並非贈與，而係買賣云
    云，自應由被告負舉證之責，然被告並未能提出相當之證據
    證明，所辯自不足採。
  3.又乙○○於96年間，除了積欠原告借款債務外，另外尚對訴
    外人日盛國際商業銀行股份有限公司、台北富邦商業銀行股
    份有限公司、香港商香港上海匯豐銀行股份有限公司負有債
    務，合計本金部分即高達2,397,517 元（尚未計入利息、違
    約金），並經連同原告在內之上開債權銀行均提出執行名義
    ，聲請本院強制執行乙○○對第三人普騰電子工業股份有限
    公司每月之薪資債權1/3 ，業經本院調閱本院96年度執字第
    68133 、59380 號執行卷，並有本院民事執行處97年8 月8
    日板院輔96執廉字第59380 號執行命令影本附卷可參（見本
    院卷第114 至115 頁）。然經本院職權調取乙○○96年度之
    財產資料，其96年度之財產總額僅668,959 元，且其中610,
    900 元為其任職於第三人普騰電子工業股份有限公司之薪資
    所得，有稅務電子閘門財產所得調件明細表1 份附卷可參（
    見本院卷第75頁），然其每月薪資所得僅1/3 經執行法院扣
    押，餘2/ 3需留供其生活所需，債權人不得聲請強制執行（
    強制執行法第122 條規定參照），則乙○○是時之財產顯然
    不足清償其負欠之債務，矧乙○○其後於97年5 月7 日即離
    職，亦有第三人普騰電子工業股份有限公司於97年8 月25日
    向執行法院提出之聲明異議狀影本在卷可參（見本院卷第11
    7 頁）。又是時乙○○名下除了系爭土地外，雖另有坐落桃
    園縣八德市○○段786 地號土地1 筆，惟該筆土地依99年度
    之公告現值每平方公尺9,800 元計算，僅值1,146,600 元（
    參本院卷第78頁所附土地登記謄本記載），且該筆土地並非
    乙○○單獨所有，而係以繼承為原因，登記為乙○○與甲○
    ○、訴外人江新合、江美香、江明華5 人所公同共有。而按
    繼承人自繼承開始時，承受被繼承人財產上之一切權利，並
    得隨時分割遺產（民法第1148條第1 項、第1164條規定參照
    ），是繼承人於繼承開始後，其對遺產之權利，性質上即為
    具有財產價值之權利，固得以之為標的聲請強制執行，惟繼
    承人對遺產之公同共有權利係源於繼承原因關係，於遺產分
    割析算完畢前，繼承人對特定物之公同共有權利尚無法自一
    切權利義務公同共有之遺產中單獨抽離而為強制執行標的，
    使拍定之第三人得因一部遺產權利加入全部遺產之公同共有
    關係，是執行法院尚不得逕行拍賣債務人對於遺產之公同共
    有權利，需待遺產分割完畢，始得就債務人分得之特定財產
    為拍賣執行。因此，上開土地仍登記為乙○○與他人公同共
    有，其等並未辦理分割，乙○○之債權人並無法就該筆土地
    聲請拍賣受償。矧該筆土地將來縱經分割，乙○○所能分得
    部分之價值，亦明顯不足以清償其所負之全部債務。而系爭
    土地原係登記為乙○○與他人分別共有，乙○○之應有部分
    為1/ 8，依系爭土地公告現值每平方公尺71,400元計算，應
    有部分1/8 之價值為749,700 元（參本院卷第31頁所附土地
    登記謄本記載）。是乙○○將系爭土地無償贈與甲○○後，
    乙○○之積極財產顯然減少，且其他財產不足以清償其對於
    原告及其他債權人之債務，則乙○○將系爭土地所有權移轉
    登記予甲○○，自已侵害原告之債權，原告依民法第244 條
    第1 項規定行使撤銷權，於法有據。
  (三)原告提起本件訴訟未逾1年之除斥期間：
  1.按民法第244 條之撤銷權，自債權人知有撤銷原因時起，1
    年間不行使而消滅，同法第245 條定有明文。
  2.本件被告另抗辯：原告於乙○○逾期繳款後，應會對乙○○
    取得執行名義追償，故原告於96、97年間，應已知悉被告間
    系爭土地之移轉行為，且原告自承於97年2 月份已向稅捐機
    關調閱乙○○之財產資料，惟原告遲至99年6 月始提起本件
    訴訟，顯已逾1 年之除斥期間等語。然為原告所否認，並主
    張：原告核准乙○○信用貸款之理由，係因其符合原告之代
    償專案，故以乙○○提供工作資料，無須提供不動產增加授
    信擔保，符合核准放款等語（見本院卷第131 頁），核與乙
    ○○於99年8 月27日言詞辯論期日陳稱：其向原告借款時，
    沒有提供其財產資料給原告等語相符（見本院卷第91頁反面
    ），是不能認原告於核准乙○○之信用貸款時，已知悉乙○
    ○名下有系爭土地。
  3.又原告於99年7 月23日言詞辯論期日陳稱：乙○○逾期繳款
    時，其銀行有電話跟乙○○聯繫，所以知道乙○○有薪資，
    其銀行只有執行過乙○○的薪資，其銀行在97年2 月份時，
    有向稅捐機關調閱乙○○的財產資料，但是當時沒有查到乙
    ○○有不動產的資料等語（見本院卷第66頁）。而乙○○亦
    自承原告僅有執行其薪資，並未執行其其他財產等語（見本
    院卷第90頁反面）。且經向本院民事執行處查詢結果，原告
    於95、96年度，與被告乙○○間，除有前開本院96年度執字
    第68133 號執行乙○○薪資之執行事件外，別無其他執行事
    件（見本院卷第100 至103 頁）。而系爭土地於96年3 月29
    日即已移轉登記至甲○○名下，是原告雖曾於97年2 月間向
    稅捐機關調取乙○○之財產資料，惟該財產資料上應已無系
    爭土地存在，自不能因此認原告於97年2 月間即知有撤銷原
    因。
  4.再經本院向財政部台灣省北區國稅局函詢自93年10月1 日起
    至97年7 月31日止，有無乙○○以外之人調閱乙○○之財產
    資料結果，經該局以99年9 月23日北區國稅審二字第099001
    3711號函覆稱並無任何調閱紀錄（見本院卷第157 頁）。另
    經本院向台北縣板橋地政事務所函查97年1 月2 日迄今系爭
    土地登記謄本（含異動）之調閱紀錄，及函請台北縣政府（
    地政局）轉知「中華電信股份有限公司數據通信分公司」、
    「關貿網路股份有限公司」檢送系爭土地自93年10月1 日迄
    今，調閱系爭土地登記（含異動）資料之調閱申請人明細結
    果，亦均查無原告曾調閱系爭土地登記資料之紀錄，有台北
    縣板橋地政事務所99年6 月22日北縣板登字第0990010013號
    函、中華電信股份有限公司數據通信分公司99年7 月6 日數
    府三字第0990000672號函、99年8 月4 日數府三字第099000
    0796號函、99年9 月15日數府三字第0990000932號函、台北
    縣政府地政局99年9 月7 日北地資字第0990847717號函、關
    貿網路股份有限公司99年7 月2 日關貿政字第09980514-2號
    函、99年8 月6 日關貿政字第09980613號函附卷可稽（見本
    院卷第30頁、第54至55頁、第84至95頁、第125 至126 頁、
    第124 頁、第53、87頁）。因此，並無任何證據足以證明原
    告於96、97年間即已知悉本件撤銷原因，故不能認原告於99
    年6 月1 日提起本件訴訟已逾1 年之除斥期間。
七、從而，原告依於民法第244 條第1 、4 項規定，請求撤銷被
    告間就系爭土地於96年3 月29日以贈與為原因所為債權行為
    及所有權移轉之物權行為，並請求被告甲○○應將系爭土地
    於96年3 月29日以贈與為原因所為所有權移轉登記予以塗銷
    ，為有理由，應予准許。
八、本件事證已臻明確，兩造其餘攻擊防禦方法，經審酌後，或
    與本件無涉，或與判決結果不生影響，毋庸一一論列。另被
    告甲○○於99年10月22日言詞辯論期日，始提出書狀聲請傳
    訊證人江美香，以證明乙○○係為清償甲○○之債務，而與
    甲○○商議將系爭土地出售予甲○○，並以買賣價金抵償債
    務等語。然經乙○○當庭陳稱：江美香為其姊姊，其移轉系
    爭土地予甲○○確實因為欠甲○○錢，但是跟江美香沒有關
    係等語（見本院卷第162 頁）。是本院認無傳訊江美香之必
    要，併此敘明。
結論：本件原告之訴為有理由，依民事訴訟法第78條、第85條第
1 項，判決如主文。
中    華    民    國    99    年    11    月    5     日
                  民事第一庭    法  官  黃信樺
以上正本係照原本作成
如對本判決上訴，須於判決送達後20日內向本院提出上訴狀。如
委任律師提起上訴者，應一併繳納上訴審裁判費。
中    華    民    國    99    年    11    月    5     日
                                書記官  李佳靜

司法院資訊處製作；財團法人民間司法改革基金會備份。
